最高法院刑事判決　　　　　　九十六年度台上字第四四五六號
上　訴　人　甲○○
選任辯護人　阮禎民律師
上　訴　人　乙○○
上列上訴人等因違反稅捐稽徵法案件，不服台灣高等法院台南分
院中華民國九十四年一月十三日第二審判決（九十三年度上訴字
第二六九號，起訴案號：台灣台南地方法院檢察署九十一年度偵
字第七五０一、八九八五號），提起上訴，本院判決如下：
    主  文
原判決關於甲○○部分撤銷，發回台灣高等法院台南分院。
其他上訴駁回。
    理  由
一、撤銷發回部分
本件原判決撤銷第一審關於諭知上訴人甲○○部分無罪之判決，
改判論處甲○○公司負責人為納稅義務人以不正當方法逃漏稅捐
罪刑（二罪），又公司負責人為扣繳義務人，侵占已扣繳之稅捐
罪刑（二罪），固非無見。
惟查：(一)民國九十二年二月六日修正公布之刑事訴訟法第一百五
十九條第一項規定：被告以外之人於審判外之言詞或書面陳述，
除法律有規定者外，不得作為證據。上開規定，並於九十二年九
月一日施行。本件原審係於九十三年十二月二十三日審理，自應
適用上開規定。乃原判決於理由內引用證人廖義芳、陳泓榮、洪
丁香、郭黃玉鳳、李邱秀蓉、江耀輝、江原岩、盧惠俐、張秀嫚
、周羅阿香、郭丁祥、陳龍坤、宋潘銀桃、許文進、郭徐雙燕、
柯文欽（以上見原判決第八頁第二至四行），盧月女、李美雀、
陳世芬、王瓊慧、周惠貞、廖義芳、陳泓榮、洪丁香、郭黃玉鳳
、張秀嫚、周羅阿香、郭丁祥、陳龍坤、許文進（以上見原判決
第十一頁倒數第四至二行），陳世芬、周惠貞、廖義芳、陳泓榮
、郭黃玉鳳、張秀嫚、許文進、陳哲煌、鄭素珍、周羅阿香、郭
丁祥、陳龍坤（以上見原判決第十三頁倒數第六至四行）等人於
偵查中之證言，資為論處甲○○違反稅捐稽徵法之證據。但未說
明上開證人於審判外之陳述，究竟如何符合例外之規定而有證據
能力，遽以上開證人於偵查中之傳聞證據，併為論處甲○○上開
罪刑之依據，要難謂為適法。(二)稅捐稽徵法第四十一條係以詐術
或其他不正當方法逃漏稅捐為其犯罪構成要件，所謂詐術必須積
極行為始能完成，至以其他不正當方法，亦必具有同一之形態，
方與立法之本旨符合。例如造作假單據或設置偽帳以逃漏稅捐之
類是。蓋以此等行為含有惡性，性質上屬於可罰性之行為，故在
稅法上科以刑事責任，對於其他違反稅法行為，例如不開立統一
發票或不依規定申報稅課等等行為，各稅法上另訂有罰鍰罰則，
並責令補繳稅款為已足，如另無逃漏稅捐之積極行為，不可納歸
刑罰之範疇，此種單純不作為在法律上之評價，不能認與該法第
四十一條以詐欺或其他不正當方法逃漏稅捐之違法特性同視。依
該罪構成要件，必須作為方足以表現其違法之惡性，消極的不作
為，縱有侵害稅捐稽徵之法益，亦難謂與作為之情形等同評價，
故不能以該罪相繩（參照本院七十三年度第四次刑事庭會議決議
(二)）。共同被告乙○○於第一審法院供稱：「（問：預訂貨單是
什麼？）就是他們（代理商）來我們公司申請出貨，為日後升級
的依據」（見第一審卷第二五頁），證人即財政部台灣省南區國
稅局審核四科科員李順檳亦到庭證稱：「（問：為何他們既有簽
發發票還要用預訂貨單？）商場上都先訂貨才送貨，所以他們才
會有預訂貨單這動作」（見同上卷第六六頁）。如果無訛，則法
翰企業股份有限公司（下稱法翰公司）或炳翰企業股份有限公司
（下稱炳翰公司）於出貨給代理商時，開立預訂貨單予代理商，
似僅係該公司便宜之措施而已，能否認係稅捐稽徵法第四十一條
所指以造作假單據或設置偽帳等方法，以不正當方法逃漏稅捐，
不無研求之餘地。乃原判決見未及此，遽於理由內論謂「故於各
級代理商向法翰及炳翰公司購買產品時，二家公司出貨給各級代
理商，且同時收取貨款行為，已然成立銷貨行為，依營業稅第二
條第一款規定（九十年七月九日修正前營業稅法第二條第一款規
定參照，按營業稅法於九十年七月九日修正為加值型及非加值型
營業稅法），該二公司自應立即開立發票給經銷商。該二公司竟
未開立，自屬逃漏營業稅」（見原判決第七頁第九至十三行）、
「法翰公司此種以開立『預訂貨單』方式，來取代簽發『統一發
票』進而逃漏營業稅情事，係屬積極逃漏營業稅捐行為，尚非單
純消極不簽發統一發票而已，自已構成稅捐稽徵法第四十一條規
定以不正當方法逃漏稅捐行為」（見原判決第八頁第十三至十六
行），資為論處甲○○以公司負責人為納稅義務人以不正當方法
逃漏稅捐罪刑之基礎，揆之上開說明，自有調查未盡及判決理由
不備之違誤。(三)有罪之判決書，應於理由內記載對於被告有利之
證據，不採納之理由，刑事訴訟法第三百十條第二款定有明文。
卷查，甲○○自偵查起，迄原審審理中始終辯稱：炳翰公司與法
翰公司實際上係同一家公司，炳翰公司於八十四年十一月十四日
變更為法翰公司等語。而財政部台灣省南區國稅局台南縣分局九
十二年三月二十四日南區國稅南縣三字第０九二０００四二六四
號函（見第一審卷第八四頁）亦載明：「經查詢營業稅歷史檔，
炳翰公司於八十四年十一月變更公司名稱及地址為法翰公司（設
台南縣麻豆鎮麻口里三二之一號），故法翰、炳翰為同一營業主
體。」參之台南縣政府八十八年五月二十八日八八府建商字第九
二二二０號函附送之營利事業登記抄本（見本院卷）亦記載炳翰
公司及法翰公司之登記證號均為「八八公字字第００一二一三五
九號」、統一編號均為「00000000」。如果屬實，則甲
○○上開辯解，尚非全無憑據。乃原判決對於上開有利於甲○○
之證據，並未調查，亦未於理由內說明不予調查之理由，逕認炳
翰公司係於八十四年十一月十四日併入法翰公司，資為論處甲○
○二個逃漏稅捐罪刑（炳翰公司與法翰公司分論）及二個侵占扣
繳稅捐罪刑（炳翰公司與法翰公司分論）之基礎，即有調查未盡
及判決理由不備之違誤。又證人李順檳於第一審法院證述：「本
件法翰公司經檢察官起訴係認定只開預訂貨單並未開立其他發票
，但經台南縣稅捐稽徵處查核結果該公司當時有另簽發二聯式發
票，因二聯式發票按規定不要抬頭，也就是不要註明買受人，所
以原查核單位沒有辦法核對發票跟預訂貨單是否相同，但經查發
票銷售總金額係大於所查得預訂貨單之總金額，所以無法證明該
公司有短漏開統一發票的情事。以目前資料沒有發現該公司有以
預訂貨單代替簽發統一發票之情事」（見第一審法院卷第六六頁
）。台南縣稅捐稽徵處九十年七月十日九十南縣稅工字第九００
八二九八九號函（見本院卷）亦記載：「法翰公司八十五年預訂
貨單明細表影本部分：皆以個人名義訂貨，已就該公司於銷售貨
物時，是否依規定開立二聯式統一發票查核，經該公司提供發票
存根聯查對，除有七張訂貨單影本因資料模糊不明無法核對外，
餘該公司皆有就每筆預訂貨單提出開立發票之紀錄，但該筆發票
是否與預訂貨單為同一筆交易，因所提供之發票並無記載買受人
姓名地址，無法證實，故就該公司所提供之發票與附案明細表核
對，無法明確證實該公司有短漏開發票之情事。」如果不虛，則
甲○○所辯：炳翰公司及法翰公司出貨於經銷商時，除開立預訂
貨單外，並有簽發統一發票，尚非全無憑證。乃原判決對於上開
有利於甲○○之台南縣稅捐稽徵處九十年七月十日九十南縣稅工
字第九００八二九八九號函未予調查，亦未於理由內說明不予調
查之理由，遽於理由內論述「然其（李順檳）所供各情，經檢察
官函詢台南縣稅捐稽徵處及原審（第一審）函詢南區國稅局佳里
稽徵所結果，均認定法翰公司及炳翰公司確有前述逃漏營業稅情
事，有台灣省南區國稅局以南區國稅審三字第０九一００五八一
八二號函及同局佳里稽徵所九十二年四月十八日函文在卷可憑。
是證人即國稅局李順檳科員上開所供，不僅與上開各代理商證詞
不符，亦與台南縣稅捐稽徵處及南區國稅局佳里稽徵所調查所得
資料不符，自不足採」（見原判決第九頁第四至十行），並有調
查未盡及判決理由不備之違誤。究竟炳翰公司及法翰公司開立「
預訂貨單」予經銷商後，有無再簽發統一發票？以及為何上開第
０九一００五八一八二號函及佳里稽徵所九十二年四月十八日函
可採，而證人李順檳之證言不可採？自應詳細勾稽，以昭折服。
再甲○○於原審辯稱：就炳翰公司及法翰公司扣繳佣金所得稅部
分，固有漏未申報部分，但由台南縣稅捐稽徵處佳里稽徵所函復
第一審法院之明細表名冊所示各銷售人並非每一筆銷售金額均漏
未申報，僅其中一小部分漏報。該明細表漏報之金額法翰公司八
十四年度新台幣（下同）六千七百五十元、八十五年度三十六萬
零四百三十三元；炳翰公司八十四年度一萬三千五百元、八十五
年度二十二萬一千七百九十五元（原判決認定侵占扣繳佣金所得
稅共計五十五萬零五百五十五元）。以此金額與炳翰公司八十四
年度繳交之佣金所得稅款為五千五百三十二萬二千四百六十五元
、法翰公司八十四年度（十一月、十二月）繳交之佣金所得稅款
為一千一百五十三萬七千零八十二元，八十五年度為六千零四十
五萬六千零一元，合計一億二千七百三十萬九千五百四十八元相
較實屬不成比例之少數，所漏繳部分，純屬疏漏所致，並非有意
逃漏扣繳佣金所得稅款」（見原審卷(一)第一四四頁、本院卷）。
如果屬實，此攸關甲○○應否負侵占已扣繳之稅捐，至為重要。
乃原判決對於甲○○所辯漏繳佣金所得稅款係疏失一節，未予審
酌，亦未於理由內說明不予採信之理由，逕論處甲○○以公司負
責人為扣繳義務人，侵占已扣繳之稅捐罪刑，亦有調查未盡及判
決理由不備之違誤。(四)行為後法律有變更者，應將行為時之法律
與中間時法及裁判時之法律比較適用最有利於行為人之法律，刑
法第二條第一項規定甚明。本件甲○○於八十四、八十五年犯罪
後，原刑法第四十一條於九十年一月十日修正為：「犯最重本刑
為五年以下有期徒刑以下之刑之罪，而受六個月以下有期徒刑或
拘役之宣告，因身體、教育、職業、家庭之關係或其他正當事由
，執行顯有困難者，得以一元以上三元以下折算一日，易科罰金
。但確因不執行所宣告之刑，難收矯正之效，或難以維持法秩序
者，不在此限。」並增訂第二項：「併合處罰之數罪，均有前項
情形，其應執行之刑逾六月者，亦同。」乃原判決於九十四年一
月十三日宣示判決論處甲○○以公司負責人為納稅義務人以不正
當方法逃漏稅捐二罪，各處有期徒刑四月、六月；又公司負責人
為扣繳義務人，侵占已扣繳之稅捐二罪，各處有期徒刑三月、五
月，但未依刑法第二條第一項規定，比較新舊法之適用，已有未
合。另刑法第四十一條第二項復於九十四年二月二日修正為：「
前項規定於數罪併罰，其應執行之刑未逾六月者，亦適用之」，
並自九十五年七月一日施行，案經發回，自應依上開說明比較適
用最有利於行為人之法律。甲○○上訴意旨，執以指摘原判決此
部分不當，非無理由，應認原判決此部分有撤銷發回更審之原因
。至原判決不另諭知無罪部分，因公訴人認此部分與上開有罪部
分，有牽連犯裁判上一罪之關係，基於審判不可分原則，應併予
發回。又中華民國九十六年罪犯減刑條例，已自九十六年七月十
六日施行，甲○○所犯違反稅捐稽徵法第四十一條、第四十二條
第二項之罪，合依該條例第二條規定，應減其宣告刑二分之一，
原判決未及宣告減刑，案經發回，併請注意及之，均附此敘明。
二、上訴駁回部分
按刑事訴訟法第三百七十六條所列各罪之案件，經第二審判決者
，不得上訴於第三審法院，為該法條所明定。本件上訴人乙○○
因違反稅捐稽徵法案件，原審係依違反稅捐稽徵法第四十三條第
一項論處罪刑，核屬刑事訴訟法第三百七十六條第一款之案件。
依首開說明，既經第二審判決，自不得上訴於第三審法院，乙○
○猶提起上訴，顯為法所不許，應予駁回。
據上論結，應依刑事訴訟法第三百九十五條前段、第三百九十七
條、第四百零一條，判決如主文。
中　　華　　民　　國　九十六　年　　八　　月   十六   日
                      最高法院刑事第六庭
                          審判長法官  呂　潮　澤
                                法官  吳　昆　仁
                                法官  孫　增　同
                                法官  趙　文　淵
                                法官  吳　　　燦
      本件正本證明與原本無異
                                      書  記  官
中　　華　　民　　國　九十六　年　　八　　月   二十   日
                                                H
